【裁判字號】    91,勞上更(二),1
【裁判日期】    920415
【裁判案由】    給付薪資等
【裁判全文】
臺灣高等法院民事判決                          九十一年度勞上更(二)字第一０號
    上  訴  人  甲○○
    訴訟代理人  張玉希律師
                莊寧馨律師
    上  訴  人  財團法人中央通訊社
    法定代理人  蘇正平
    訴訟代理人  劉志鵬律師
    複代理人    陳文靜律師
                池泰毅律師
                陳維鈞律師
右當事人間給付薪資等事件，兩造對於中華民國八十六年六月六日臺灣臺北地方法院
八十五年度勞訴字第一五號第一審判決提起上訴並為訴之擴張，經最高法院第二次發
回更審，本院判決如左：
    主      文
原判決關於確認兩造間之僱傭關係存在與命上訴人財團法人中央通訊社給付部分及假
執行宣告部分，暨訴訟費用之裁判均廢棄。
右開廢棄部分，上訴人甲○○在第一審之訴及假執行之聲請均駁回。
上訴人甲○○之上訴駁回。
上訴人甲○○擴張之訴及假執行之聲請均駁回。
第一、二審及發回前第三審訴訟費用由上訴人甲○○負擔。
    事實及理由
一、程序事項：
  (一)按訴狀送達後原告不得將原訴變更或追加他訴，但經被告同意或不甚礙被告之防
    禦及訴訟之終結者，不在此限；被告於訴之變更或追加無異議，而為本案之言詞
    辯論者，視為同意變更或追加，修正前民事訴訟法第二百五十五條第一、二項定
    有明文。本件上訴人即被上訴人甲○○（下稱甲○○）於民國八十四年六月十六
    日起訴時係以「中央通訊社股份有限公司」（下稱中央社公司）為被告，嗣於八
    十五年九月十一日原審言詞辯論期日，則以中央社公司業於八十五年七月二十九
    日改制變更為上訴人「財團法人中央通訊社」（下稱財團法人中央社），並由財
    團法人中央社承受中央社公司之財產淨值及人員全部為由，而將中央社公司變更
    為財團法人中央社，並據其提出「民事申請名稱變更聲明狀」及檢附八十五年八
    月十日ＣＮＡ家書第七期影本、八十五年七月三十日財團法人中央社第一次社務
    會議紀要為證（見原審卷第二一七至二二三頁），核屬訴之變更，惟財團法人中
    央社於該期日無異議而為本案之言詞辯論，揆諸前揭規定，即應視為同意訴之變
    更，財團法人中央社於本院更審時復抗辯財團法人中央社與中央社公司乃相互獨
    立之法律主體，不具法人格之同一性，甲○○於原審之更名行為顯與法有違云云
    ，應屬誤會。
  (二)次按訴之變更或追加，非經他造同意，不得為之，但擴張、減縮應受判決事項之
    聲明者，不在此限，民事訴訟法第四百四十六條第一項、第二百五十五條第一項
    第三款分別定有明文。上訴人於提起本件訴訟時請求被上訴人給付自八十四年四
    月六日起至八十五年九月三十日止之薪資，計新臺幣（下同）五十一萬四千八百
    四十八元及自八十五年十一月二十七日起至清償日止，按週年利率百分之五計算
    之利息，嗣於本院更審審理時，不變更訴訟標的，擴張請求被上訴人給付八十五
    年十月一日起至九十一年十一月三十日止之薪資二百十三萬六千三百八十元及利
    息，核屬應受判決事項聲明之擴張，依上開法條之規定，自應准許。
二、甲○○起訴主張：其於七十二年七月十一日進入中央社公司服務，中央社公司於
    八十四年間之業務，不僅無業務緊縮困境，且有編制亟待更張需求，亦無縮減司
    機員額編制之計劃，竟因不滿甲○○要求依勞動基準法規定申領超時加班費，於
    八十四年四月五日以業務減縮及減縮司機員額為由，非法將甲○○予以資遣，中
    央社公司既非法資遣甲○○，則甲○○與中央社公司間之僱傭關係仍然存在。而
    財團法人中央社與中央社公司事實上為同一法人，僅係為符合立法機關之要求而
    進行改制，財團法人中央社亦已概括承受其前身中央社公司之債權債務及人員，
    且財團法人中央社曾就中央社公司積欠甲○○之八十四年年終獎金及加班費二萬
    六千三百三十八元簽發八十六年九月十日到期之支票支付予甲○○，故財團法人
    中央社對於中央社公司積欠甲○○之薪資，依法應負償還之責任。並應留用甲○
    ○，為此求為確認甲○○與財團法人中央社間之僱傭關係存在，並命財團法人中
    央社給付甲○○五十一萬四千八百四十八元（即自八十四年四月六日起至八十五
    年九月三十日止，每月二萬八千八百七十元之薪資及利息）（嗣於本院審理中擴
    張追加請求自八十五年十月一日起至九十一年十一月三十日止之薪資二百十三萬
    六千三百八十元本息）等情（原判決確認兩造間僱傭關係存在，並命財團法人中
    央社給付甲○○五萬三千一百五十九元本息，而駁回甲○○其餘之訴，兩造分別
    就對其等不利部分上訴）。並上訴聲明：(一)原判決不利甲○○部分廢棄。(二)右廢
    棄部分，財團法人中央社應再給付甲○○二百五十九萬八千零六十九元，及其中
    四十六萬一千六百八十九元自八十五年十一月二十七日起，另二百十三萬六千三
    百八十元自九十一年十二月十一日上訴理由狀繕本送達財團法人中央社翌日起，
    均至清償日止，按週年利率百分之五計算之利息。(三)願供擔保，請准宣告假執行
    。答辯聲明：財團法人中央社之上訴駁回。
三、財團法人中央社則以：甲○○為中央社公司僱用之司機，因不願領取擔任當時中
    央社公司副社長座車司機之超時津貼，而執意要求給付加班費，經直屬長官詹正
    雄專員與行政室主任劉敏豪數度約談未果，甲○○遂要求中央社公司將其資遣，
    詹正雄於八十四年三月二日依規定上簽，由當時中央社公司社長施克敏於八十四
    年三月六日批示同意後，當日即通知甲○○於八十四年四月五日起生效，亦於八
    十四年五月三十一日將資遣費三十六萬三千三百八十一元予以提存，是中央社公
    司與甲○○間之勞動契約已合意終止；縱非合意終止，因中央社公司之業務與經
    費係由政府以委託辦理業務名義編列預算支付，但八十四年度（即八十三年七月
    起）政府緊縮預算，刪減委辦事項，致該公司財務嚴重虧損，需減縮業務、裁減
    員額，甲○○於八十三年度之年終考績在司機中名列最後，中央社公司亦已依勞
    動基準法第十一條、第十六條之規定，於八十四年四月五日終止與甲○○間之僱
    傭關係；退萬步言，如認中央社公司資遣不合法，甲○○亦非財團法人中央社合
    意留用之員工。又中央社公司乃於八十五年七月十二日議決將於八十五年十二月
    三十一日解散，而財團法人中央社係於八十五年九月四日始依立法院制定之「中
    央通訊社設置條例」設立，八十五年十二月三十日受讓中央社公司股東華夏投資
    股份有限公司所持有之股份，雖於捐助章程第四條規定得接受中央社公司財產淨
    值，但財團法人中央社與中央社公司迄未完成由財團法人中央社概括承受中央社
    公司資產（包括債權、債務及人員）之法律行為，且中央社公司雖於八十六年二
    月二十四日經臺北市政府建設局核准解散，惟尚未清算終結，依法仍視為存續，
    與財團法人中央社仍為二個各別獨立存在之不同法人，甲○○對於財團法人中央
    社為給付薪資之請求，於法自屬無據等語置辯。並上訴聲明：(一)原判決不利於財
    團法人中央社之部分廢棄。(二)右廢棄部分，甲○○第一審之訴及假執行之聲請均
    駁回。答辯聲明：(一)甲○○之上訴駁回。(二)如受不利判決，請准供擔保免為假執
    行。
四、兩造不爭執之事實：
  (一)甲○○自七十二年七月十一日起受中央社公司僱用，中央社公司於八十四年三月
    六日通知甲○○，將於八十四年四月五日予以資遣，並於八十四年五月三十一日
    將資遣費三十六萬三千三百八十一元予以提存，甲○○迄今仍未向臺灣臺北地方
    法院提存所領取，有中央社公司人事室八十四年三月六日通知書、中央社公司八
    十四年三月二十八日台敏人發字地0222號函、原法院八十四年度存字第一二七
    一號提存書及提存通知書等影本在卷可稽（見原審卷第六十、六十一、二八○、
    二九七頁），為兩造所不爭執。
  (二)甲○○主張財團法人中央社曾就中央社公司積欠甲○○之八十四年年終獎金及加
    班費二萬六千三百三十八元簽發一紙發票日為八十六年九月十日之支票支付予甲
    ○○等語，業據其提出支票影本為證（見本院上字卷第一四八頁），堪信為真實
    。
  (三)中央社公司於八十五年七月十二日決議於八十五年十二月三十一日解散，而財團
    法人中央社係於八十五年九月四日始依立法院制定之「中央通訊社設置條例」設
    立，八十五年十二月三十日受讓中央社公司股東華夏投資股份有限公司所持有之
    股份。又中央社公司雖於八十六年二月二十四日經臺北市政府建設局核准解散，
    惟尚未清算終結，為甲○○所不否認，並有有財團法人中央社向原法院為設立登
    記之謄本、中央社公司變更登記事項卡、股東名簿、股東常會議事錄、原法院八
    十六年十二月十八日北院瑞料字第四二○八九號函、臺北市政府建設局八十六年
    建一字第八六三六二八七三號函附卷可稽（見本院上字卷第三十八至四十頁、第
    五十九至六十一頁、第六十四至六十八頁）。
五、甲○○主張其自七十二年七月十一日起受中央社公司僱用，中央社公司於八十四
    年四月五日以業務減縮及減縮司機員額為由，非法將甲○○予以資遣，中央社公
    司資遣甲○○不合法，甲○○與中央社公司間之僱傭關係仍然存在，而財團法人
    中央社既概括承受其資產及人員，自應給付中央社公司積欠甲○○之薪資及留用
    甲○○，為此求為確認甲○○與財團法人中央社間之僱傭關係存在及給付薪資云
    云。財團法人中央社則以甲○○為中央社公司僱用之司機，因不願領取擔任當時
    中央社公司副社長座車司機之超時津貼，而執意要求給付加班費，經直屬長官詹
    正雄專員與行政室主任劉敏豪數度約談未果，甲○○遂要求中央社公司將其資遣
    ，詹正雄於八十四年三月二日依規定上簽，由當時中央社公司社長施克敏於八十
    四年三月六日批示同意，並通知甲○○於八十四年四月五日起生效，甲○○業與
    中央社公司合意終止僱傭關係，且當時中央社公司業已嚴重虧損；財團法人中央
    社與中央社公司為各自獨立存在之法人，財團法人中央社並未概括承受中央社公
    司之財產或人員，財團法人中央社與甲○○間並無僱傭關係存在，亦無給付薪資
    予甲○○之義務等語。經查：
  (一)證人即前中央社公司行政室專員詹正雄於本院到庭證稱：「不是裁減他（即甲○
    ○），因之前他擔任副社長司機，有固定的津貼三千元，後來他自己說要加班費
    ，不要津貼，因為當時副社長要應酬，時間比較晚，所以要用加班費計算，因為
    社裡的規定，津貼就是津貼，沒有以加班費來算的，我先請教行政室主任劉敏豪
    ，他再請教人事室主任，告訴我們不可以，我轉告上訴人（即甲○○）沒有這樣
    的例子，他就說這樣的話，他就不幹了，要求我資遣，我不能作主，我與他約定
    時間帶他到劉主任處，劉主任向他解釋無法發加班費的原因，他說既然這樣的話
    ，他就申請資遣。劉主任交代我以正式的公文簽報。後來公文簽到社長，同意資
    遣，我就通知他，他當時也沒有表示任何意見，：：：」（見同上卷第六十一頁
    ），證人即當時中央社公司行政室主任劉敏豪亦證稱：「當時詹正雄帶上訴人到
    我這裡，要求比照勞基法的方式支領不固定按時加班費，另詹專員提到如不可以
    的話，是否可以調到其他不加班的單位，我們有表示非常困難，上訴人當時表示
    如不能做的話就要求資遣」（見同上卷第六十五頁）等語，核與臺北市政府勞工
    局八十四年六月十二日北市勞二字第一二七五一號函所載：「：：：據貴公司人
    事主任表示，劉君（即甲○○）於公司表現不佳，且自動要求資遣，故公司予以
    同意資遣：：：。」等語（原審卷第十五頁背面）相符，並有甲○○不爭執其真
    正之中央社公司簽呈影本為證（見本院更(二)卷第五十四頁）。是本件乃甲○○請
    求中央社公司予以資遣在先，既經中央社公司予以同意，則兩者間之僱傭關係，
    自因合意終止，而不復存在。至上訴人提出其資遣當初中央社產業工會常務理事
    蔣與恩於八十四年五月十四日在臺北市政府勞工檢查所之談話紀錄（原審卷第二
    六三頁），僅係蔣與恩個人對本事件之看法，縱其言及本件為非法資遣，及資方
    因甲○○之要求，未經討論即通知資遣云云，然僱傭關係之合意終止，只須僱主
    與受僱人間之意思表示合致，即發生法律上之終止效果，並無任何法律規定尚須
    討論，本件兩造以資遣方式合意終止僱傭關係，於法並無不合，是蔣與恩前揭談
    話紀錄難據為甲○○主張之有利證明。
  (二)又僱傭契約為諾成契約，於意思表示合致即成立，其合意終止自亦相同，並無任
    何法律規定須提出書面辭呈為必要。本件甲○○向中央社公司之受僱人詹正雄表
    示請求以資遣方式終止二者間之僱傭關係，經詹正雄循其內部之行政程序，以簽
    方式將甲○○之請求資遣之意思表示，轉達並經中央社公司之負責人施克敏同意
    ，並經中央社公司以同年三月六日通知甲○○於同年四月五日離職，業如前述，
    是中央社公司之前揭簽，僅係其內部行政程序，並非代甲○○寫辭呈，且證人詹
    正雄、劉敏豪亦證稱其係簽向上呈報甲○○請求資遣之意思表示，並無任何隻字
    片語表示代甲○○寫簽辭呈（本院勞上更(二)卷第六０至七０頁），甲○○謂渠等
    係代甲○○簽辭呈云云，殊屬有誤會。
  (三)又中央社公司前揭三月六日資遣甲○○之通知，其內容固僅記載：「本社因政府
    委託辦理業務經費減縮，有減少工作人員之必要，適台端因無適當工作可供安置
    ，決自八十四年四月五日起停僱，謹此奉達。」等語，未提及係因甲○○請求資
    遣之理由，而與二者原有之終止系爭僱傭關係之合意不一，惟其內容仍為資遣終
    止二者間僱傭關係，核與二者間以資遣方式合意終止僱傭關係之意思表示相符，
    自不因該通知內容未載及合意終止乙節，而不生合意終止系爭僱傭關係之效力。
    又中央社公司自前揭簽呈，及於勞工局因甲○○之申訴而調解過程，以及於原審
    審理時，甲○○變更當事人為財團法人中央社之前，均一再表示其係基於甲○○
    之請求而資遣之（原審卷第十五頁背面、第二六三、四二、一一一、一四二頁）
    等語，是甲○○謂財團法人中央社於本院本次更審時，才主張係基於二者之終止
    僱傭關係之合意，資遣甲○○云云，亦與事實不符。
  (四)綜上，財團法人中央社抗辯中央社公司與甲○○間之勞動契約已於八十四年四月
    五日終止等語，洵可採取。而中央社公司係於八十五年七月十二日決議於八十五
    年十二月三十一日解散，而財團法人中央社則於八十五年九月四日始依立法院制
    定之「中央通訊社設置條例」設立，為兩造所不爭執，復中央社公司與甲○○間
    之僱傭關係業於八十四年四月五日因兩造合意而以資遣方式終止而不存在，已如
    前述，則在財團法人中央社設立前，財團法人中央社自無從依中央社公司與甲○
    ○間之僱傭關係，留用甲○○。則甲○○主張財團法人中央社概括承受中央社公
    司之資產及人員，自應包括留用其，為此求為確認甲○○與財團法人中央社間之
    僱傭關係存在及給付八十四年四月六日起至九十一年十一月之薪資（包括中央社
    公司前欠）云云，即無由准許。
六、綜合右述，甲○○訴請確認其與財團法人中央社之僱傭關係存在，並求為命財團
    法人中央社給付薪資云云，顯屬無據，不應准許。原判決為財團法人中央社不利
    之判決部分，尚有未洽，財團法人中央社上訴意旨指摘此部分判決不當，求予廢
    棄，非無理由，應由本院予以廢棄改判如主文第二項所示。原判決為甲○○敗訴
    部分，並駁回該部分假執行之聲請部分，與本院審認之理由或有不同，但結果並
    無二致，仍應予維持，甲○○指摘原判決此部分不當，求予廢棄，非有理由，應
    予駁回。至甲○○擴張聲明追加請求八十五年十月至九十一年十一月之薪資二百
    十三萬六千三百八十元本息及就該部分聲請假執行部分，亦無所據，應併予駁回
    。
七、本件事證已臻明確，兩造其餘攻擊防禦方法及舉證，核與判決結果不生影響，遂
    毋庸一一論列，附此敘明。
八、據上論結，本件財團法人中央社之上訴為有理由；甲○○之上訴及擴張之訴為無
    理由，爰依民事訴訟法第四百五十條、第四百四十九條第一項、第七十八條，判
    決如主文。
中      華      民      國    九十二    年      四      月      十五    日
                              民事第十五庭
                                  審判長法  官  劉  靜  嫻
                                        法  官  陳  昆  煇
                                        法  官  吳  光  釗
右正本係照原本作成。
上訴人甲○○如不服本判決，應於收受送達後二十日內向本院提出上訴書狀，其未表
明上訴理由者，應於提出上訴後二十日內向本院補提理由書狀（均須按他造當事人之
人數附繕本）上訴時應提出委任律師或具有律師資格之人之委任狀；委任有律師資格
者，另應附具律師資格證書及釋明委任人與受任人有民事訴訟法第四百六十六條之一
第一項但書或第二項（詳附註）所定關係之釋明文書影本。
中      華      民      國    九十二    年      四      月      十五    日
                                        書記官  于      誠
附註：
民事訴訟法第四百六十六條之一（第一項、第二項）：
對於第二審判決上訴，上訴人應委任律師為訴訟代理人。但上訴人或其他法定代理人
具有律師資格者，不在此限。
上訴人之配偶、三親等內之血親、二親等內之姻親，或上訴人為法人、中央或地方機
關時，其所屬專任人員具有律師資格並經法院認為適當者，亦得為第三審訴訟代理人
。


司法院資訊處製作；財團法人民間司法改革基金會備份。
